【裁判字號】    97,交聲更(一),7
【裁判日期】    971212
【裁判案由】    聲明異議
【裁判全文】
臺灣嘉義地方法院刑事裁定         97年度交聲更(一)字第7號
原處分機關  交通部公路總局嘉義區監理所嘉義市監理站
異  議  人  甲○○
即受處分人
上列受處分人因違反道路交通管理處罰條例案件，對於交通部公
路總局嘉義區監理所嘉義市監理站民國97年6月17日所為之處分
（原處分案號：嘉監義裁字第裁76-L00000000號），聲明異議，
前經本院以97年度交聲字第240號裁定撤銷原處分，原處分機關
不服提起抗告，經臺灣高等法院臺南分院以97年度交抗字第165
號裁定將原裁定撤銷並發回更審，本院裁定如下：
    主  文
原處分關於裁處罰鍰部分撤銷。
前項撤銷部分，甲○○應處罰鍰新臺幣壹萬玖仟伍佰元。
    理  由
一、原處分意旨略以：異議人即受處分人甲○○於95年7月7日飲
    酒後，仍駕駛車牌號碼4327—ＪＫ號自用小客貨車行駛於道
    路，於翌日凌晨0時34分許，行經嘉義市○○路1112號前時
    ，為警測得其吐氣酒精濃度達每公升0.6毫克，原舉發機關
    因認異議人有酒精濃度超過規定標準之違規事實，而填製嘉
    市警交字第Ｌ00000000號舉發違反道路交通管理事件通知單
    舉發，原處分機關即交通部公路總局嘉義區監理所嘉義市監
    理站嗣於緩起訴處分期間屆滿後，依道路交通管理處罰條例
    第35條第1項第1款、違反道路交通管理事件統一裁罰基準及
    處理細則第43條、第44條及第67條之規定，於97年6月17日
    以嘉監義裁字第裁76—Ｌ00000000號裁決書，裁處異議人罰
    鍰49,500元，吊扣駕駛執照1年（至於受處分接受道路交通
    安全講習部分不在原處分範圍內）。
二、異議意旨略以：異議人因本件酒後駕車行為，業經臺灣嘉義
    地方法院檢察署檢察官以95年度偵字第5157號為緩起訴處分
    ，並依該緩起訴處分內容，已向指定之公益團體即嘉義市青
    少年發展協會支付30,000元，本件裁決有違行政罰法一事不
    二罰之規定，為此聲明異議，請求撤銷原處分關於裁處罰緩
    部分等情。
三、按汽車駕駛人飲用酒類或其他類似物後，其吐氣所含酒精濃
    度超過每公升0.25毫克，不得駕車；駕駛汽車經測試檢定酒
    精濃度超過標準，處汽車駕駛人罰鍰1萬5千元以上6萬元以
    下，並當場移置保管該汽車及吊扣駕駛執照1年，及應接受
    道路交通安全講習，道路交通安全規則第114條第2款、道路
    交通管理處罰條例第35條第1項第1款、第24條第1項第2款分
    別定有明文。依按95年2月5日生效之行政罰法第26條第1項
    規定，1行為同時觸犯刑事法律及違反行政法上義務規定者
    ，依刑事法律處罰之。但其行為應處以其他種類行政罰或得
    沒入之物而未經法院宣告沒收者，亦得裁處之。究其立法目
    的，無非以1行為同時觸犯刑事法律及違反行政法上義務規
    定時，由於刑罰與行政罰同屬對不法行為之制裁，而刑罰之
    懲罰作用較強，故依刑事法律處罰，即足資警惕時，實無一
    事二罰再處行政罰之必要，且刑事法律處罰，由法院依法定
    程序為之，較符合正當法律秩序，應予優先適用，但罰鍰以
    外之沒入或其他種類行政罰，因兼具維護公共秩序之作用，
    為達行政目的，行政機關仍得併予裁處。然道路交通管理處
    罰條例第35條第8項明定：「前項汽車駕駛人，經裁判確定
    處以罰金低於本條例第92條第3項所訂最低罰鍰基準規定者
    ，應依本條例裁決繳納不足最低罰鍰之部分」，參以該條項
    係於94年12月28日增訂，並於95年3月1日施行，對照行政罰
    法第26條關於一事不二罰之規定，係於94年2月5日公布，於
    95年2月5日施行，顯見該項規定之立法目的應係考量適用行
    政罰法第26條後，在酒後駕車違規應受刑事處罰者，刑事處
    罰額度低於行政罰之流弊。
四、經查：
  (一)受處分人甲○○於95年7月7日飲酒後，仍駕駛車牌號碼4327
    —ＪＫ號自用小客貨車行駛於道路，於翌日凌晨0時34分許
    ，行經嘉義市○○路1112號前時，為警測得其吐氣酒精濃度
    達每公升0.6毫克，經嘉義市警察局第二分局北門派出所員
    警當場舉發等情，為受處分人所不爭執，並有受處分人交通
    聲明異議狀、及裁決書1份附卷可稽，足認受處分人確有上
    揭違規事實。又受處分人因上開違規行為，另涉犯刑法第
    185條之3酒醉駕車之公共危險罪，經臺灣嘉義地方法院檢察
    署檢察官於95年8月25日以95年度偵字第5157號為緩起訴處
    分，緩起訴處分期間1年，並依刑事訴訟法第253條之2第1項
    第4款規定命受處分人向公益團體即嘉義市青少年發展協會
    支付30,000元，嗣依職權送請再議後，經臺灣高等法院臺南
    分院檢察署於95年度上職議字第2540號處分書駁回在案，於
    96年9月26日緩起訴期滿未據撤銷等情，有臺灣高等法院被
    告前案紀錄表、上揭緩起訴處分書、駁回再議之處分書各1
    份附卷可稽。
  (二)本件受處分人上開酒駕行為，經檢察官依刑事訴訟法第253
    條之2第1項第4款規定為緩起訴處分，並命受處分人向公益
    團體捐款，受處分人係履行檢察官為緩起訴處分命令，此等
    命令名義上雖非刑罰，但仍是一種特殊處遇措施，造成受處
    分人之財產減少，性質上亦屬干預人民自由之處分，與刑事
    制裁無異，實質上為刑事處罰。故檢察官為緩起訴處分並命
    向公益團體捐款者，其捐款解釋上亦屬道路交通安全管理處
    罰條例第35條第8項所規定之罰金，若行為人所支付之緩起
    訴處分金，未達道路交通管理處罰條例第92條第3項所定最
    低罰鍰基準規定者，依該條例第35條第8項之規定，即須補
    繳不足最低罰鍰之部分，始為適法。參諸違反道路交通管理
    事件統一裁罰基準表之規定，對於駕駛人駕駛汽車，而其吐
    氣所含酒精濃度超過每公升0.55毫克以上，其最低應納罰鍰
    之數額為49,500元。本件受處分人在刑事部分，業經檢察官
    為緩起訴處分，並經檢察官命向公益團體捐款30,000元，顯
    不足49,500元之最低罰鍰，自應依道路交通管理處罰條例第
    35 條第8項規定，就受處分人所繳納不足最低罰鍰基準額之
    部分裁處罰鍰，即應於扣除上開30,000元後，處以19,500元
    罰鍰，原處分機關漏未斟酌及此，就本件裁罰之罰鍰部分，
    遽對受處分人裁處49,500元，尚有未洽。
  (三)至原處分機關雖主緩起訴亦屬張行政罰法第26條第2項所稱
    不起訴處分，並非刑罰，應無行政罰法一事不二罰適用云云
    。然查：(1)依刑事訴訟法第253條之1規定，檢察官認被告所
    犯為死刑、無期徒刑或最輕本刑3年以上有期徒刑以外之罪
    ，於參酌刑法第57條所列事項及公共利益之維護，認以緩起
    訴為適當者，得定1年以上3年以下之緩起訴期間為緩起訴處
    分。故就要件而言，緩起訴基本上係認被告有犯罪嫌疑，而
    暫緩起訴，並得課被告予一定之負擔或指示（參同法第253
    條之2第1項），此與不起訴處分係因犯罪嫌疑不足或其他原
    因（參同法第252條、第253條），且不得附條件或負擔，顯
    有不同。(2)又經檢察官為「緩起訴」處分者，於「緩起訴」
    之猶豫期間內，檢察官可對其持續觀察，若認其顯無反省警
    惕之情或根本欠缺反省警惕之能力（即符合同法第253條之3
    第1項所列3款情形）者，得依職權或依告訴人之聲請，將緩
    起訴處分撤銷，並依法追訴，亦即在緩起訴處分之猶豫期間
    內，刑事訴追程序仍未終局確定，此與不起訴處分確定後，
    刑事訴追程序終結，檢察官原則上不得就同一行為再行起訴
    之法律效果迥異。(3)行政罰法第26條第2項規定，既未明文
    包含緩起訴處分，對人民不利益規定，自不得任意擴張適用
    ，而逕認行政罰法第26條第2項規定，於經緩起訴處分亦有
    適用。職是，原處分機關認緩起訴處分亦屬行政罰法第26條
    第2項之不起訴處分，尚有誤會。
五、綜上所述，本件受處分人確有酒後駕車酒精濃度超過規定標
    準之違規行為，惟原處分機關疏未將受處分人因本件經檢察
    官緩起訴處分而向公益團體繳納捐款之30,000元部份予以扣
    除，因而裁處受處分人罰鍰49,500元，容有未洽，是受處分
    人請求罰鍰為全部不罰之處分，雖無理由，惟原處分就罰鍰
    部分既有上開可議之處，自應由本院將原處分撤銷，另為主
    文第2項之諭知。
六、據上論斷，應依道路交通管理處罰條例第87條第2項，道路
    交通案件處理辦法第20條前段，裁定如主文。
據上論斷，應依刑事訴訟法裁定如主文。
中    華    民    國    97    年    12    月    12    日
                  刑事第五庭    法  官  啟夫
上列正本證明與原本無異。
如不服本裁定，應於裁定送達後5日內向本院提出抗告狀（應附
繕本）。
中    華    民    國    97    年    12    月    12    日
                                書記官  侯麗茹


司法院資訊處製作；財團法人民間司法改革基金會備份。
